【裁判字號】    89,台上,7326
【裁判日期】    891201
【裁判案由】    違反肅清煙毒條例
【裁判全文】
最高法院刑事判決                              八十九年度台上字第七三二六號
    上  訴  人  甲○○
右上訴人即被告因違反肅清煙毒條例案件，經台灣高等法院高雄分院中華民國八十九
年十月十七日第二審更審判決（八十九年度重上更(四)字第五四號，起訴案號：台灣高
雄地方法院檢察署八十六年度偵緝字第一六一號）後，依職權逕送審判，視為被告已
提起上訴，本院判決如左：
    主  文
上訴駁回。
    理  由
本件原判決認定上訴人甲○○於民國七十年間，因偽造文書案件，經法院判處有期徒
刑二年確定，未到案執行，又於七十二年間，因強盜案件逃亡，經台灣台北地方法院
依法通緝，乃滯留國外，在泰國從事下列犯行：(一)、八十二年間，上訴人因經商失敗
，乃在泰國受僱於年約四十歲之毒梟華裔泰人李忠，與李忠基於意圖營利販賣毒品海
洛因併私運屬管制物品之上開海洛因進口之犯意聯絡，替李忠尋找海洛因在台銷售管
道，從中抽取傭金，而於八十三年初，在泰國青邁市，透過友人謝聰富介紹，結識亟
思販賣海洛因牟利之朱玟（另案判處無期徒刑，褫奪公權終身確定），遂說服朱玟在
台找尋下游買主，而朱玟為轉售牟利而應允，並即返台。同（八十三）年三月中旬，
上訴人與李忠覓得海洛因來源並找妥不知情之台灣旅行團林姓女領隊後，即由上訴人
以國際電話告知朱玟，表示將有海洛因私運入台，擬販售予朱玟四包，每包重約七百
公克，價格約新台幣（下同）二百八十萬元，朱玟回復同意（嗣後實際交易重量為二
千六百七十二公克，價金為二百二十八萬五千元成交，詳如後述）。上訴人隨即以國
際電話打回台灣，要求其弟即知情並有共同私運進口販賣意思之許福杉（另案判處無
期徒刑，褫奪公權終身確定），囑其先於同（三）月二十七日搭機至泰國曼谷押運海
洛因，旋於翌（二十八）日中午，由上訴人及李忠與許福杉等人事先尋得不知情之台
灣旅行團林姓女領隊，將實重二千六百七十二公克（起訴書誤載為二千六百二十七公
克）海洛因夾藏在虎骨膠內隨該旅行團搭機私運入境，於當（二十八）日十六時五十
分許返抵高雄小港國際機場，由上開不知情之林姓女領隊交付與上訴人等有共同販賣
意思而前來接機之陳澤詢（另案通緝中），陳澤詢隨即該批海洛因回台北地區藏放
。上訴人遂於隔（二十九）日再以國際電話通知朱玟，表示該批海洛因已私運入台，
促其準備現金購買，另以國際電話指示陳澤詢打電話通知已返回屏東縣屏東市之許福
杉，由許福杉邀同朱玟北上取貨，陳澤詢依指示連絡許福杉，並要許福杉轉知朱玟至
台北市○○○路○段與吉林街口之「浪漫一生」咖啡店等候，許福杉依約通知朱玟，
並先行於同（三）月三十一日上午十時五十分搭機至台北，前往「浪漫一生」咖啡店
，同（三十一）日十八時三十分許，朱玟知情之友人謝本成、孫永敏（另案分別依序
判處有期徒刑十年、九年確定）出面會合，不久，朱玟與其兄朱璞（另案判處有期徒
刑十一年確定）亦抵達，朱玟兄弟與謝本成旋將共同匯集之價金二百二十八萬五千元
交付許福杉，嗣於同（三十一）日十九時許，陳澤詢以電話確認許福杉已收得價款後
，即指示許福杉帶同朱玟等人至台北市○○路三德飯店後方停車場等待交貨，許福杉
與朱玟立即搭乘孫永敏駕駛之自用小客車前往上開約定地點，朱璞、謝本成二人則留
在前揭咖啡店對角之「大江南北理容院」等候。車行途中，許福杉除點收上開貨款，
並借用朱玟之行動電話告知在泰國之上訴人，同（三十一）日二十時許，陳澤詢海
洛因騎乘機車至前述飯店停車場與朱玟等人碰面，即將共重二千六百七十二公克之海
洛因四袋交付放入孫永敏之自用小客車內，許福杉則款下車，搭乘陳澤詢之機車欲
離去，甫行不遠，陳澤詢察覺有異，囑許福杉將錢帶回「浪漫一生」咖啡店等候指示
，旋迅速逃離，未幾，許福杉、朱玟、孫永敏即為埋伏之法務部調查局（下稱調查局
）人員當場查獲，並查扣得前揭海洛因四袋（驗後淨重二千六百七十一點八三公克）
，上訴人因而未能分得傭金。(二)、八十五年九月間，上訴人之弟許福吉、及許福吉之
女友劉玉明（另案分別依序判處有期徒刑十五年、十二年確定），因均有施用海洛因
習性，先由許福吉向上訴人探詢泰國之海洛因價格後，計劃與劉玉明私運海洛因回台
供己施用，求上訴人幫忙安排私運海洛因回台事宜，上訴人乃基於前揭自泰國私運海
洛因回台之概括犯意，以幫助許福吉、劉玉明二人私運海洛因之意思而應允之，惟因
許福吉趕辦證件不及，由劉玉明先行於同（九）月十五日單獨帶許福吉交付之現款
十五萬元搭機前往曼谷。抵達後，由上訴人代將前開現款兌換為泰幣約十三萬餘元，
並於同（九）月十六日租車搭載劉玉明前往泰國清邁市，由劉玉明直接向李忠手下之
人購得海洛因約三百五十餘公克，於同（九月）十八日返回上訴人位在泰國芭達雅之
住處，上訴人為幫助劉玉明方便私運上開海洛因回台，乃令其緬甸籍僱工將上開海洛
因加工磨碎暗藏在劉玉明之妹所有胸罩及衛生棉內，以利劉玉明夾帶，復將前述車租
、油費等帳目記載於一張便紙條上，交由劉玉明轉交許福吉核對帳目。劉玉明於翌（
十九）日搭機私運海洛因回桃園市中正國際機場，同日十八時四十分許入關時，為調
查局人員當場查獲，起出扣押上開夾藏之海洛因三包（驗後淨重三百五十點七六公克
）。(三)、上訴人復承前(一)販賣海洛因牟利之概括犯意，與其弟許福吉共同基於販賣營
利之犯意聯絡，於八十五年九月二十四日，由許福吉帶同有施用毒品習性而欲購買海
洛因私運回台供己施用之友人徐豐年、黃高佑（均另案判決論處罪刑確定），搭機抵
達曼谷，並事先通知上訴人欲向上訴人購買海洛因之事，上訴人乃前往接機，並於翌
（二十五）日晚上，在曼谷某酒店內，由上訴人收受徐豐年、黃高佑二人交付之購買
海洛因價款美金七千元（徐、黃二人共籌款美金九千元赴泰國，扣除機票及食宿費用
，尚餘美金七千餘元），上訴人旋將購自綽號「阿宏」之泰籍人士所加工壓製成圓柱
體而欲轉售徐、黃二人之海洛因七粒（每粒約五十五公克）帶在身，於同（九）月
三十日下午，在曼谷機場過境旅館內，以前開收受美金七千元價格交付售給黃高佑及
徐豐年，隨即由黃高佑塞放四粒入自己肛門內，徐豐年塞放三粒入自己肛門，俾利闖
關。黃高佑、徐豐年偕許福吉於當（三十）日傍晚搭機返抵桃園中正國際機場，於二
十三時二十分許入關時，為調查局人員當場查獲，黃、徐二人經帶往檢查室，各排解
出一粒海洛因，嗣再帶往桃園醫院施以灌腸，始分別解出剩餘之三粒及二粒海洛因（
黃高佑部分四粒，驗後淨重一百八十四點七二公克；徐豐年部分三粒，驗後淨重一百
四十七點九三公克）予以扣押等情。係以上開(一)之事實，業據上訴人及共犯許福杉分
別於調查局高雄市調查處（下稱高雄市調查處）訊問時，自白不諱，核與證人即購買
海洛因之朱玟等人迭次供述之情節相互符合，復有查獲由朱玟等人購入之海洛因四袋
扣押可稽，上揭查扣之海洛因，經調查局鑑驗確係海洛因無訛，驗後淨重二千六百七
十一點八三公克，另空袋重五十六點九六公克，有該調查局檢驗通知書載明可憑，並
有內政部警政署入出境管理局函送之許福杉出入境紀錄附卷可資佐證；上開(二)之事實
，迭據上訴人供認不諱，核與正犯許福吉、劉玉明所供情節相符，復有上訴人親筆書
寫之帳目便條紙一紙及劉玉明闖關時被查獲之海洛因三包扣押足稽，上述查扣之海洛
因經調查局鑑驗結果，確係海洛因，驗後淨重三百五十點七六公克，包裝重十一點七
○公克，經調查局檢驗通知書記載明確；上開(三)之事實，業經共犯許福吉在高雄市調
查處調查時供認綦詳，核與證人黃高佑、徐豐年二人在高雄市調查處訊問及第一審審
理中供述之情節相符，復有查獲之圓柱形海洛因共七粒扣押可稽，並經調查局鑑驗確
係海洛因，其中黃高佑私運部分四粒驗後淨重一百八十四點七二公克，徐豐年私運部
分三粒驗後淨重一百四十七點九三公克，有調查局檢驗通知書記載足憑，即上訴人於
第一審審理中，亦供認：「我的朋友把貨（海洛因）送到門口來，我跟他一手交錢，
一手交貨，許福吉（徐豐年、黃高佑）等人並未看到」等語可資佐證；分別為其所憑
之證據及認定之理由。而以上訴人在原審審理中，雖僅供認有上開(二)之事實，對其餘
犯行矢口否認，辯稱：伊在高雄市調查處對上開(一)之事實所為之自白，係因思女心切
，為求與伊女見面，乃配合而為不實之供認，伊與朱玟僅見面一次，對朱玫購買海洛
因之事，伊未參與，乃許福杉與朱玟二人被逮捕後為推卸責任，知伊住在泰國即推諉
於伊，至上開(三)之事實，伊與徐豐年、黃高佑二人本不認識，係偕許福吉抵達泰國後
，經由許福吉告知均有毒癮，希望伊帶彼等購買海洛因，由徐、黃二人自行以七千元
美金向綽號「阿宏」者購得七粒業已壓縮成圓柱狀之海洛因，伊未經手，更非伊販賣
予徐、黃二人等語。朱玟、許福杉就上開(一)之事實，於第一審及原審審理中，分別翻
異前供，朱玟改稱：係許福杉告知有毒品要進來，要伊找買主，未與上訴人協議走私
交易；許福杉改謂：由伊在曼谷逕行向泰籍人士購得海洛因託導遊朋友帶回台灣，並
安排陳澤詢接機，上訴人僅受伊之託代打電話連絡朱玟，不知伊運輸及販賣毒品，在
調查局調查時，伊為減輕刑責，才全部推給上訴人各等語。許福吉、徐豐年就上開(三)
之事實，於原審調查時，皆翻供改稱上訴人僅係引介，未經手買賣海洛因事宜。然由
前述明確事證，足認上訴人就上開(一)之事實，自始即與李忠共謀為之，上訴人並邀得
其弟許福杉參與，由李忠提供貨源，上訴人復與在台之陳澤詢謀議，居中洽談，安排
私運至台及接手人選，透過買主朱玟等尋覓下游轉售，藉此牟利無訛，至朱玟、許福
杉事後翻供所稱，與事實不符，許福杉復無法供明何以要上訴人代為連絡朱玟之合理
緣由，顯係許福杉與朱玟二人均經另案判決論處罪刑確定，而故意砌詞迴護上訴人之
詞；與上訴人所辯卸責之詞，皆不足採。而上開(三)之事實，上訴人在原審本次更審時
，已供認伊與許福吉基於共同販賣營利之意思，將海洛因販賣予徐豐年、黃高佑之事
實認定較為合理，許福吉、徐豐年事後翻異所供，均係迴護上訴人之詞，與上訴人對
此部分卸責之辯解，同不足採信。均逐一於理由欄內詳加指駁及說明。復以上開(二)之
事實，公訴意旨雖認劉玉明係由台灣赴泰國向上訴人購買該事後被查扣之三包海洛因
，藏置於衛生棉及胸罩內，於搭機抵桃園中正國際機場時被查獲云云，但上訴人始終
堅決否認有販賣海洛因予劉玉明之情事，劉玉明供證係由上訴人開車載伊至清邁市山
上，由伊直接向一年約五十餘歲男子購買，足徵上訴人僅係基於幫助之意思，帶劉玉
明向他人購買海洛因，復囑其緬甸籍僱工加工壓碎，便於劉玉明暗藏夾帶於胸罩及衛
生棉內，幫助私運海洛因入台而已。再以肅清煙毒條例業於八十七年五月二十日經修
正公布為毒品危害防制條例，同年月二十二日生效，但修正後之該條例第四條第一項
之販賣、運輸第一級毒品（海洛因）罪，其法定本刑較修正前之上訴人行為時法律，
即肅清煙毒條例第五條第一項之販賣、運輸毒品罪為重，經新舊法比較結果，自應依
刑法第二條第一項但書適用有利於上訴人之行為時法律。又屬於肅清煙毒條例第二條
所稱毒品之海洛因，係行政院依懲治走私條例第二條第四項公告所列之管制進口物品
。上訴人所為上開(一)之事實，係犯肅清煙毒條例第五條第一項之販賣毒品罪及運輸毒
品罪，與懲治走私條例第二條第一項之私運管制物品罪，私運管制物品進口之犯行，
起訴書犯罪事實欄業已載明，僅起訴法條漏列；上訴人所為上開(二)之事實，係成立肅
清煙毒條例第五條第一項之運輸毒品罪及懲治走私條例第二條第一項之私運管制物品
進口罪等二罪之幫助犯，公訴意旨認上訴人此部分行為係犯販賣毒品罪，而與前揭販
賣毒品犯行間具連續犯關係，經查尚屬誤會，業如前述，因與此部分之起訴基本社會
事實仍屬同一，自得自由認定事實並變更起訴法條；上訴人所為上開(三)之事實，係犯
肅清煙毒條例第五條第一項之販賣毒品罪；上訴人就上開(一)之事實，與李忠、許福杉
就運輸毒品及私運管制物品進口犯行，與李忠、許福杉、陳澤詢就販賣毒品犯行間，
均有犯意之聯絡及行為之分擔，皆為共同正犯，其利用不知情之旅行團林姓領隊將海
洛因夾帶私運入台，係間接正犯；就上開(三)之事實，上訴人與許福吉間，有犯意之聯
絡及行為之分擔，均為共同正犯；上訴人就上開(一)之事實所犯運輸毒品罪及私運管制
物品進口罪，與上開(二)之事實所犯幫助運輸毒品罪及幫助私運管制物品進口罪，分別
屬一行為同時觸犯數罪名之想像競合犯，應分別從一重依運輸毒品罪及幫助運輸毒品
罪論處，而其前後二次私運與幫助私運之犯行間，方法相同，反覆為之，犯基本構成
要件相同之罪名，顯係基於概括之犯意而為，應依連續犯規定論以連續運輸毒品一罪
，並與上開(一)之事實所犯之販賣毒品罪間，顯有方法結果之牽連關係，應從情節較重
之販賣毒品罪處斷，至其上開(一)之事實與(三)之事實所犯二次販賣毒品犯行間，雖相隔
二年餘，然上訴人係因案逃亡至毒品氾濫之泰國，復因經商失敗，欲以販賣毒品牟取
暴利之意思而為，顯係基於概括之意思為之，亦應依連續犯規定以一罪論。另以公訴
意旨雖又認上訴人於八十三年一月初，在泰國安排李忠與台灣來之買主朱玟交易，由
李忠將海洛因四千九百公克夾藏於虎骨膠內，安排某旅行團夾帶來台，再通知陳澤詢
接貨轉售朱玟，上訴人從中獲得二十萬元傭金酬勞，與其餘有罪之犯行間，具連續犯
關係云云，無非係以上訴人及許福杉、朱玟在高雄市調查處訊問時之自白為其論據，
然核對其三人在該調查處供認之情節不相符，且謂總價款四百九十萬元，朱玟僅支付
一百九十萬元，所欠三百萬元未向朱玟索討，竟又為上開(一)之事實，於同年三月間再
售海洛因予朱玟，顯與常情相違，彼此供述矛盾百出，事後其三人在原審審理時，又
皆堅決否認有此部分之犯行，復查無任何毒品、價金或販毒工具等可資佐證，此部分
犯罪尚屬不能證明，因公訴意旨認與其餘有罪部分具連續犯之裁判上一罪關係，故毋
庸另為無罪之諭知。因將第一審不當之判決撤銷，適用肅清煙毒條例第五條第一項、
第十二條前段、第十三條第一項，懲治走私條例第二條第一項、第十一條，刑法第十
一條（前段）、第二條第一項但書、第二十八條、第五十六條、第五十五條、第三十
七條第一項（贅引第三十條第一項），審酌上訴人私運販賣之海洛因重量，危害社會
治安等一切情狀，並考量公平性原則，乃依起訴檢察官之求刑意見，量處無期徒刑，
並依法宣告褫奪公權終身。扣押之海洛因肆袋（驗後淨重貳仟陸佰柒拾壹點捌參公克
）、參包（驗後淨重參佰伍拾點柒陸公克）、柒粒（其中肆粒驗後淨重壹佰捌拾肆點
柒貳公克，另參粒驗後淨重壹佰肆拾柒點玖參公克）均予宣告沒收銷燬，其餘因鑑驗
耗用之毒品，既已滅失，毋庸諭知沒收銷燬。上開(一)之事實共同販賣海洛因所得價款
貳佰貳拾捌萬伍仟元及上開(三)之事實共同販賣海洛因所得價金美金柒仟元，雖未扣押
，但不能證明業已費失，自應依法宣告沒收。其餘扣押之胸罩，查係劉玉明之妹所有
，帳目便條紙一張，非直接供犯罪所用之物，皆不予諭知沒收。經核於法尚無違誤。
原審本次更審判決後，上訴人及檢察官俱未提起第三審上訴，因係宣告無期徒刑之案
件，原審乃依刑事訴訟法第三百四十四條第四項、第五項之規定，依職權逕送本院審
判，並視為上訴人即被告已提起上訴。上訴為無理由，應予駁回。
據上論結，應依刑事訴訟法第三百九十六條第一項，判決如主文。
中      華      民      國    八十九    年     十二     月      一      日
                              最高法院刑事第一庭
                                  審判長法官  施  文  仁
                                        法官  張  淳  淙
                                        法官  林  永  茂
                                        法官  蕭  仰  歸
                                        法官  陳  世  淙
      右正本證明與原本無異
                                              書  記  官
中      華      民      國    八十九    年     十二     月      六      日


司法院資訊處製作；財團法人民間司法改革基金會備份。
